臺灣桃園地方法院民事判決
111年度訴字第205號
原      告  游善平  
            游象柏  
            游億二  
            游象茂  
            游象萬  
            游清亮  
            游勝佳  
            游景章  

            游象俊  
            游月香  
            游象揚  
            游象智  
            游淑真  
            游象祺  
            游象群  
            游象宏  
            游娟玲  
            游象輝  
            游象煌  
            游許雪梅
            游兆翔  
            游致彬  
            游致儀  
            游惠姿  
            游瑄凱  
            游象富  
            游象燉  
            陳佩縈  
共      同
訴訟代理人  黃明展律師
            劉兆珮律師 
被      告  桃園市政府

法定代理人  鄭文燦  
訴訟代理人  胡宗典律師
參  加  人  桃園市政府大園區公所

法定代理人  徐藍科  
訴訟代理人  王仕為律師
上列當事人間請求返還土地事件，於民國111年9月23日言詞辯論
終結，本院判決如下：
    主      文
原告之訴及假執行之聲請均駁回。
訴訟費用由原告負擔。
    事實及理由
壹、程序事項：
一、按訴狀送達後，原告不得將原訴變更或追加他訴，但被告同
    意、請求之基礎事實同一、擴張或減縮應受判決事項之聲明
    、不甚礙被告之防禦及訴訟之終結者，不在此限；不變更訴
    訟標的，而補充或更正事實上或法律上之陳述者，非為訴之
    變更或追加，民事訴訟法第255 條第1 項但書第1、2、3款
    、第256條分別定有明文。又民事訴訟法第255 條第1項第2 
    款所稱之「請求之基礎事實同一」者，係指變更或追加之訴
    與原訴之主要爭點有其共同性，各請求利益之主張在社會生
    活上可認為同一或關連，而就原請求之訴訟及證據資料，於
    審理繼續進行在相當程度範圍內具有同一性或一體性，得期
    待於後請求之審理予以利用，俾先後兩請求在同一程序得加
    以解決，避免重複審理，進而為統一解決紛爭者即屬之（最
    高法院100 年度台抗字第716 號裁判意旨參照）。本件原告
    游善平、游象柏、游億二、游象茂、游象萬、游清亮、游勝
    佳、游景章、游象俊、游月香、游象揚、游象智、游淑真、
    游象祺、游象群、游象宏、游娟玲、游象輝、游象煌、游許
    雪梅、游兆翔、游致彬、游致儀、游惠姿、游瑄凱、游象富
    、游象燉等27人（下稱游善平等27人）起訴時原聲明為：㈠
    被告應將坐落桃園市大園區北園段575、578、579、580、58
    0-1、581、582、583、584、585地號等10筆土地（以下各筆
    土地逕以地號稱之，並合稱系爭土地）如起訴狀附圖一編號
    A-B-C-D-A連線所示範圍部分之水溝、水溝蓋、柏油路面移
    除或回填，將土地騰空返還原告游善平等27人。㈡被告應給
    付原告游善平等27人新臺幣（下同）15萬2,641元，及自起
    訴狀繕本送達翌日起至清償日止，按週年利率5％計算之利息
    ，暨至返還上開土地之日止，按月給付原告游善平等27人2,
    544元。㈢願供擔保，請准宣告假執行（見本院卷第4頁）。
    嗣於本院審理中，迭經原告變更原訴之聲明，並以系爭580-
    1地號土地於起訴前即已移轉予陳佩縈為由，追加陳佩縈為
    原告，另依桃園市蘆竹地政事務所測量之複丈成果圖（即本
    判決附圖，下逕以附圖稱之）變更原訴之聲明為如下述之聲
    明（見本院卷第352至353頁、第394至395頁）。本院審酌追
    加原告陳佩縈之訴為被告所同意（見本院卷第430頁），且
    有其社會事實上之關聯性，就原請求所主張之事實及證據資
    料，於追加之訴亦得加以利用，並無害於被告程序權之保障
    ，又不甚礙被告之防禦及訴訟之終結，依民事訴訟法第255
    條第1項第1款、第2款、第7款等規定，應予准許。就原告請
    求移除、回填範圍之變更，僅係依桃園市蘆竹地政事務複丈
    成果圖之測量結果更正其事實上陳述，依上開規定，亦應予
    准許。
二、按就兩造之訴訟有法律上利害關係之第三人，為輔助一造起
    見，於該訴訟繫屬中得為參加，民事訴訟法第58條第1 項定
    有明文。而所謂有法律上利害之關係第三人，係指本訴訟之
    裁判效力及於第三人，該第三人私法上之地位，因當事人之
    一造敗訴，而將致受不利益，或本訴訟裁判之效力雖不及於
    第三人，而第三人私法上之地位因當事人之一造敗訴，於法
    律上或事實上依該裁判之內容或執行結果，將致受不利益者
    而言。經查，參加人主張原告請求被告應將系爭土地如起訴
    狀附圖一編號A-B-C-D-A連線所示範圍部分之水溝、水溝蓋
    、柏油路面移除或回填，將土地騰空返還原告；然其中575
    、501地號交界處之巷道即桃園市大園區中正東路15巷（下
    稱15巷）為參加人所養護，而本院如依原告請求判命被告須
    將該處之水溝、水溝蓋、柏油路面移除或回填，對於參加人
    之權利確實會產生影響，應認參加人有輔助被告參加訴訟之
    法律上利益，故其具狀聲明為輔助被告而參加訴訟，經核並
    無不合，應予准許。
貳、實體事項：　　
一、原告主張：原告游善平等27人為575、578、579、580、581
    、582、583、584、585地號等9筆土地（下合稱575地號等9
    筆土地）之共有人，原告陳佩縈為580-1地號土地所有人，
    被告未經系爭土地共有人之同意，亦無任何合法權源，竟於
    系爭土地上如附圖編號A1至A10所示範圍設置水溝、水溝蓋
    ，於附圖編號B1至B6範圍鋪設柏油路面，無權占用系爭土地
    ，而侵害原告之所有權，爰依民法第767條物上請求權之規
    定，請求被告移除、回填於系爭土地上鋪設之水溝、水溝蓋
    及柏油路面，將土地交還原告。又被告無正當權源占用系爭
    土地，受有使用該土地之利益，並致原告受有相當租金之損
    害，亦得以系爭土地附近不動產於起訴時之實價登錄交易行
    情計算，依民法第179 條規定請求被告給付回溯自起訴前5
    年至其返還系爭土地之日止，相當租金之不當得利。並聲明
    ：㈠被告應將系爭575地號等9筆土地上，如附圖編號A1至A6
    、A8至A10所示範圍之水溝、水溝蓋及編號B1至B6所示範圍
    之柏油路面移除回填，並將系爭575地號等9筆土地返還原告
    游善平等27人。㈡被告應將580-1地號土地上如附圖編號A7所
    示範圍之水溝、水溝蓋移除回填，將580-1地號土地返還原
    告陳佩縈。㈢被告應給付原告游善平等27人63萬8,760元，及
    自起訴狀繕本送達翌日起至清償日止，按週年利率5％計算之
    利息，暨至返還575地號等9筆土地之日止，按月給付原告游
    善平等27人9,774元。㈣被告自起訴狀繕本送達翌日起至返還
    580-1地號土地之日止，按月給付原告陳佩縈872元。㈤願供
    擔保，請准宣告假執行。
二、被告則以：桃園市大園區中正東路為歷史悠久30年以上之現
    有巷道，且兩側存有2幢及編訂2戶以上門牌之建築物，建築
    完成已逾30年，又中正東路為被告之養護工程處長期管養之
    道路，依桃園建築管理自治條例第14條第1項第4、5款規定
    ，為符合申請定建築線之現有巷道，而原告請求移除、回填
    之水溝、水溝蓋及柏油路面，均為中正東路之一部分，依桃
    園市市區道路管理規則第2條規定，均為道路之附屬工程，
    且此等路面設施之設置，合乎公共利益，原告有容忍之義務
    ，自不得請求拆除、移除回填等語置辯，並聲明：㈠原告之
    訴及假執行之聲請均駁回；㈡若受不利判決，願供擔保請准
    宣告免予假執行。　　
三、參加人則以：系爭土地上鋪設水溝、水溝蓋及柏油路面部分
    屬被告養護工程處養護之範圍，屬現有巷道之範圍，又系爭
    575地號與501地號土地交界處之15巷，為參加人所養護，亦
    屬現有巷道，15巷為20年以上之現有巷道，其兩側存有2幢
    及編釘2戶以上門牌之建築物，建築完成已逾20年，符合桃
    園市建築管理自治條例第14條第1項第4、5款得申請指定建
    築線之現有巷道。15巷道已通行數10年，路旁鋪設水溝、水
    溝蓋及柏油路面等設施之設置，均為基於公共利益，一旦拆
    除對於公共利益之損害甚大，原告行使權利顯以違反公共利
    益為主要目的，已屬權利濫用等語。
四、經查，原告游善平等27人為系爭575地號等9筆土地共有人，
    原告陳佩縈為580-1地號土地所有人，系爭土地設置之水溝
    、水溝蓋及柏油路面等設施，均為被告之養護工程處管養，
    又系爭土地分別位於門牌號碼桃園市○○區○○○路00號、17號
    、19號、19-1號、21號、21-1號、23號、25號、27號及中正
    東路41巷1號建物前，而緊鄰中正東路等情，有系爭土地登
    記第一類謄本、現場相片、所有權狀等件為證（見本院卷第
    175至179、183至199、413頁），並經本院會同地政人員至
    現場勘驗測量，製有勘驗筆錄、相片、附圖即桃園巿蘆竹地
    政事務所111年6月15日土地複丈成果圖在卷可稽（見本院卷
    第289至327、339、340頁），復為被告所不爭執（見本院卷
    第333、334頁），堪認為真實。
五、得心證之理由：
　　原告主張：系爭土地並非既成道路，不成立公用地役關係，
    被告無權於系爭土地上鋪設系爭柏油路面及排水溝，而本於
    所有權作用，請求被告移除、回填水溝、水溝蓋及柏油路面
    等語，則為被告所否認，並以前開情詞置辯。是本件兩造爭
    執之重點乃：㈠系爭土地是否為既成道路，而成立公用地役
    關係？㈡原告依民法第767條第1項規定，請求被告移除、回
    填系爭土地上之水溝、水溝蓋及柏油路面而返還該土地，是
    否有理由？㈢原告得否請求被告給付相當於租金之不當得利
    ？若屬肯定，其數額應以若干為適當？茲判斷如下：
㈠、按人民之財產權應予保障，但為增進公共利益所必要者，得
    以法律限制之；所有人於法令限制範圍內，得自由使用、收
    益、處分其所有物，並排除他人之干涉；所有人對於無權占
    有或侵奪其所有物者，得請求返還之。對於妨害其所有權者
    ，得請求除去之；土地所有權，除法令有限制外，於其行使
    有利益之範圍內及於土地之上下，如他人之干涉無礙其所有
    權之行使者，不得排除之，憲法第15條、第23條、民法第76
    5條、第767條第1項前段、中段、第773條分別定有明文。故
    所有人行使其占有、使用、收益、處分、及排除他人干涉等
    權能，仍應於法令限制之範圍內始得自由為之。
㈡、次按私有土地實際供公眾通行數十年之道路使用，公法上應
    認為已有公用地役關係存在，其所有權之行使應受限制，土
    地所有人不得違反供公眾通行之目的而為使用，即於上述公
    用目的範圍內，有容忍他人使用之義務。政府機關為有利於
    公眾之通行使用，就該道路舖設柏油路面，設置側溝、路燈
    ，埋設管線等都市道路之通常設施，屬合乎公共利益之行為
    ，土地所有人亦應容忍(最高法院107年度台上字第2451號判
    決意旨參照)。又依司法院釋字第400號解釋所示，既成道路
    成立公用地役關係，首須為不特定之公眾通行所必要，而非
    僅為通行之便利或省時；其次，於公眾通行之初，土地所有
    權人並無阻止之情事；其三，須經歷之年代久遠而未曾中斷
    ，所謂年代久遠雖不必限定其期間，但仍應以時日長久，一
    般人無復記憶其確實之起始，僅能知其梗概（例如始於日據
    時期、八七水災等）為必要。又以無權占有為原因，請求返
    還土地者，占有人對土地所有權存在之事實無爭執，而僅以
    非無權占有為抗辯者，土地所有權人對其土地被無權占有之
    事實無舉證責任，占有人自應就其取得占有係有正當權源之
    事實證明之。系爭土地為原告所有，已如前述，而被告抗辯
    系爭土地為既成道路，伊係基於修築、改善及養護之責而鋪
    設系爭柏油路面及設置系爭排水溝，並非無權占有等語，既
    為原告所否認，依前開說明自應由被告負舉證之責。
㈢、被告就中正東路為長久供公眾通行之道路乙節，業據提出行
    政院農業委員會林務局農林航空測量所81年10月19日、91年
    6月20 日、109年10月25日航測圖為證（見本院卷第253、25
    5、391頁），依上開航測圖所示，系爭土地所連接之中正東
    路路段，於81年間已形成目前雙線道之形式及規模，且有劃
    設有交通標線、鋪設柏油路面及車輛通行於其上，又中正東
    路此種於81年間已存在之通行情形，非經年累月，無以形成
    ，已足認該路段之中正東路應更早於30年前許久，即已是交
    通道路，供車輛行駛，且至今持續作為道路通行使用，則系
    爭土地鄰接之中正東路作為現有巷道，為不特定之公眾通行
    所必要迄今已歷數十年，且供作道路使用並未中斷。
㈣、又系爭土地緊鄰中正東路一側，分別位於門牌號碼桃園市○○
    區○○○路00號、17號、19號、19-1號、21號、21-1號、23號
    、25號、27號、中正東路41巷1號等建物與中正東路之間，
    且中正東路路段兩側均為二至四層透天建築，一樓皆作為商
    業使用等情，為兩造所不爭執，且經本院現場勘驗明確，有
    勘驗筆錄及現場相片附卷可查（見本院卷第289、290、297
    頁），是足認桃園市○○區○○○路00號、17號、19號、19-1號
    、21號、21-1號、23號、25號、27號及中正東路41巷1號等
    建物之住戶居民，均需經由系爭土地通行至中正東路而對外
    連通，此外尚有住戶居民之親友及其他經濟、生活上往來之
    人員，均有通行系爭土地至中正東路之必要，堪認系爭土地
    為該處附近民眾之不特定之公眾通行所必要。復如上述，觀
    諸上開林務局81年10月19日航測圖，系爭土地鄰接之中正東
    路路段，於81年起即為供車輛通行之雙線道規模，道路兩側
    並已建有建築物，可知81年間相關居民即需通行系爭土地至
    中正東路；再對照上開81年、91年及109年之3份航測圖，亦
    可知中正東路自81年至今道路範圍並無差異，並未拓寬，道
    路範圍、位置、寬度亦無偏移、改變、擴大情事，足見系爭
    土地於81年間即屬於中正東路之道路邊側，並已鋪設瀝青柏
    油作為道路使用，雖水溝及水溝蓋並非道路本身，而係道路
    旁之設施，惟參酌市區道路條例第3條第2款規定：「市區道
    路附屬工程，指下列規定而言：二、道路之排水溝渠、護欄
    、涵洞、緣石、攔路石、擋土牆、路燈及屬於道路上各項標
    誌、號誌、管制設施、設備等」，可知排水溝渠亦屬道路之
    附屬工程，與道路在使用上有相互依存之關係，系爭土地既
    已繼續供作輔助道路使用之水溝或供道路使用長達數十年之
    久，且為公眾通行之必要，而原告復未提反證證明系爭土地
    供眾人通行之初，原土地所有權人有何出面阻止之情事，自
    應認已成立公用地役關係。原告徒以被告占有系爭土地期間
    約30年，為明確可知之期間，不符司法院大法官釋字第400
    號解釋一般人無復記憶其確實之起始，僅能知其梗概之要件
    ，不成立公用地役關係，且一般不特定人並無通行系爭土地
    之必要云云，均非可採。
㈤、原告另主張被告於系爭土地設置水溝、水溝蓋、柏油路面時
    ，其並非系爭土地所有人，無法表示反對意見云云，惟系爭
    土地早於30年前即有供不特定人通行之客觀事實，且無證據
    證明原地主於系爭土地供作水溝或道路通行之初，有何加以
    阻止之情事存在，自應認已成立公用地役關係，原告嗣後取
    得系爭土地所有權，其所有權之行使仍不得違反供公眾通行
    之目的，原告上開主張，自無可採。至原告主張中正東路原
    預計拓寬20米本為政府徵收，嗣被告認僅需拓寬15米而將已
    徵收之系爭土地返還原地主，被告占有系爭土地非本於供公
    眾通行云云。惟系爭土地位於中正東路旁，為道路兩側建物
    居民之出入口，且長年以來即有供不特定人通行之客觀事實
    ，應認有公用地役關係存在，業如前述，此與國家有無依法
    辦理徵收補償，要屬二事，原告僅以被告未辦理徵收即謂公
    用地役關係不存在云云，亦無可採。
㈥、另按都市計畫區域內所有道路為市區道路；市區道路主管機
    關，在中央為內政部；在直轄市為直轄市政府；在縣 (市) 
    為縣 (市) 政府；市區道路之修築、改善及養護，其在縣轄
    區內者，得由各有關鄉 (鎮、市) 公所辦理之，巿區道路條
    例第2條第1款、第4條、第5條定有明文。系爭土地之既成道
    路乃被告所負修築、改善及養護之責，則被告為有利於公眾
    之通行使用，就系爭土地之既成道路舖設柏油路面及於其側
    設置系爭排水溝等都市道路之通常設施，依前開說明屬其所
    負修築、改善及養護巿區道路之職責範圍內，且合乎公共利
    益之行為，並未逸脫供公眾通行之目的範圍，原告亦應容忍
    ，尚難認被告無權占有系爭土地。從而，被告於系爭土地鋪
    設系爭柏油路面及排水溝，乃因系爭土地為具公用地役關係
    之既成道路，為有利於公眾之通行使用所為合乎公共利益之
    行為，非屬無權占有，原告主張被告就系爭土地為無權占有
    ，依民法第767 條第1 項前段及中段之規定，請求被告移除
    、回填系爭土地之柏油路面、水溝、水溝蓋等，並返還所占
    用之土地，核屬無據。
㈦、末按既成道路符合一定要件而成立公用地役關係者，其所有
    權人對土地既已無從自由使用收益，形成因公益而特別犧牲
    其財產上之利益，國家自應依法律之規定辦理徵收補償，各
    級政府如因經費困難，不能對上述道路全面徵收補償，有關
    機關亦應訂定期限籌措財源逐年辦理或以他法補償其損失，
    固經司法院大法官會議釋字第400號解釋在案。惟既成道路
    之使用既係公法上之公用地役關係，其補償關係自屬公法上
    之權利義務，此公用地役關係存續時，於此公用目的範圍內
    ，要無私法上不當得利之問題（最高法院88年度台上字第34
    79號判決意旨參照）。查系爭土地如附圖A1至A10所示範圍
    之水溝、水溝蓋，B1至6所示範圍之柏油路面，應認已成立
    公用地役關係，業如前述，被告係屬系爭道路修築、改善、
    養護、管理之機關，於供公眾通行之使用目的範圍內，在系
    爭土地鋪設柏油路面、水溝、水溝蓋，乃屬管理、維護該道
    路供公眾通行所必要之行為，依前開說明，並無不當得利之
    問題，是原告依民法第179條規定，請求被告給付相當於租
    金之不當得利云云，亦屬無據。
六、綜上所述，原告依民法第767條第1項及第179條之規定，請
    求被告移除、回填系爭土地上如附圖編號A1至A10所示範圍
    之水溝、水溝蓋，及如附圖編號B1至B6所示範圍之柏油路面
    ，並返還所占用之土地，及應給付相當於租金之不當得利，
    均無理由，應予駁回。原告之訴既應予駁回，其假執行之聲
    請亦失所附麗，應併予駁回。
七、本件事證已臻明確，兩造其餘攻擊防禦方法及所提證據，經
    核與本件判斷結果不生影響，爰不逐一論駁，附此敘明。
八、訴訟費用負擔之依據：民事訴訟法第78條。　　
中　　華　　民　　國　　111 　年　　10　　月　　26　　日
                  民事第三庭    法　官　張世聰
正本係照原本作成。　　　　　　　　　
如對本判決上訴，須於判決送達後 20 日內向本院提出上訴狀。
如委任律師提起上訴者，應一併繳納上訴審裁判費。
中　　華　　民　　國　　111 　年　　10　　月　　27　　日
                                書記官  張詠昕